<?xml version="1.0" encoding="UTF-8"?>
<!DOCTYPE document PUBLIC "-//APACHE//DTD Documentation V2.0//EN"
"http://forrest.apache.org/dtd/document-v20.dtd">
<document>
   <header>
      <title>Verbs</title>
   </header>
   <body>
      <p>Back to the <a href="grammatihkka.eng.html">grammar main page</a>.</p>
      <p><strong>Verbs</strong> tell us what is happening or being done.</p>
      <section>
         <title>Different stems</title>
         <p>Verb paradigms are determined by the type of stem the individual verb has. We can find out what type of stem
         a verb has by counting the number of syllables in the final foot of the word. A <strong>foot</strong> is a
         group of syllables where the first syllable has stress. Here the syllables are separated with a hyphen "-", and
         the foot is marked with parentheses "()". Stress is marked with ?? ' before the syllable.</p>
         <ul>
            <li><em class="lg_mat">láibut </em>('lái-but) 'to bake' has two syllables and one foot.</li>
            <li><em class="lg_mat">rehkenastit </em> ('reh-ke)('nas-tit) 'to count' has four syllables and two
            feet.</li>
            <li><em class="lg_mat">muitališgoahtit </em>('muit-ta-liš)('goah-tit) 'to begin to tell' has five syllables
            and two feet.</li>
            <li><em class="lg_mat">boradit </em>('bo-ra-dit) 'to dine on, to eat', however, has three syllables but only
            one foot.</li>
         </ul>
         <p><strong>Bisyllabic verbs</strong> have two syllables in the last foot and end in '-at', '-it' or '-ut' in
         the infinitive:</p>
         <ul>
            <li><em class="lg_mat">boahtit </em>('boah-tit) 'to come' has two syllables and one foot.</li>
            <li><em class="lg_mat">mannat </em> ('man-nat) 'to go' has two syllables and one foot.</li>
            <li><em class="lg_mat">lávlut </em> ('láv-lut) 'to sing' has two syllables and one foot.</li>
            <li><em class="lg_mat">rehkenastit </em> ('reh-ke)('nas-tit) 'to count' has four syllables and two
            feet.</li>
            <li><em class="lg_mat">muitališgoahtit </em>('muit-ta-liš)('goah-tit) 'to begin to tell' has five syllables
            and two feet.</li>
         </ul>
         <p>These verbs have gradation in the last foot.</p>
         <p><strong>Trisyllabic verbs</strong> have one or three syllables. Verbs with three syllables always end in
         '-it' in the infinitive:</p>
         <ul>
            <li><em class="lg_mat">leat</em> ('leat) 'to be' and <em class="lg_mat">ii</em> ('ii) 'not (verb of
            negation)' have both one syllable and one foot.</li>
            <li><em class="lg_mat">muitalit</em> ('mui-ta-lit) 'to tell' has three syllables and one foot.</li>
            <li><em class="lg_mat">boradit</em> ('bo-ra-dit) 'to dine on, to eat' has three syllables and one foot.</li>
         </ul>
         <p>These verbs have undergo no gradation.</p>
         <p><strong>Contracted verbs</strong> have two syllables and end in '-át', '-et' or '-ot' in the infinitive:</p>
         <ul>
            <li><em class="lg_mat">diŋgot</em> ('diŋ-got) 'to order smth' has two syllables and one foot.</li>
            <li><em class="lg_mat">čohkkát</em> ('čohk-kát) 'to sit' has two syllables and one foot.</li>
            <li><em class="lg_mat">fárret</em> ('fár-ret) 'to move (to a new residence)' has two syllables and one
            foot.</li>
         </ul>
         <p>These verbs are not subject to gradation. For the most part they conjugate like bisyllabic verbs but in
         certain places the forms resemble those of trisyllabic verbs: <em class="lg_mat">moai diŋgojetne</em> 'we [du.]
         are ordering', <em class="lg_mat">sii diŋgojit</em> 'they [pl.] are ordering', <em class="lg_mat">mun
         diŋgojin</em> 'I ordered', <em class="lg_mat">don diŋgojit</em> 'you [sg.] ordered', <em class="lg_mat">sii
         diŋgojedje</em> 'they [pl.] ordered'.</p>
      </section>
      <section>
         <title>Diphthong Simplification</title>
         <p>The diphthong in the first syllable of a one-foot word can be affected by the vowel in the second syllable.
         The diphthong becomes a monophthong (a simple vowel) when the vowel in the second syllable is one of the
         following:</p>
         <ul>
            <li>- 'ii', e.g. <em class="lg_mat">diđii (diehtit)</em> 'to know'</li>
            <li>- 'e' and 'o', e.g. <em class="lg_mat">dihten (diehtit)</em>'to know', <em class="lg_mat">ožžon
            (oažžut)</em>'to get, to receive', but not in the connegative form:<em class="lg_mat"> in 'dieđe'</em><em
            class="lg_mat">(I don't 'know'), </em><em class="lg_mat">in 'oaččo'</em>(I don't 'get').</li>
         </ul>
      </section>
      <section>
         <title>Consonant Gradation</title>
         <p>Consonant gradation usually occurs in the consonant cluster between the first and second syllable in a
         single-foot verb, e.g.<em class="lg_mat">diehtit - dieđán</em>'to know'. <strong>Strong grade</strong>occurs in
         the infinitive and present plural, for instance. <strong>Weak grade</strong> is something noted, for example,
         in the connegative forms of bisyllabic verbs. It is only bisyllabic verbs that have consonant gradation.</p>
         <p>Here are some examples of consonant gradation. There are examples of strong grade on the left, and weak
         grade on the right. Please note that the letter '-i-' at the end of the first syllable is regarded as part of
         the consonant cluster:</p>
         <ul>
            <li>ma<strong>nn</strong>at - ma<strong>n</strong>an, oa<strong>đđ</strong>it - oa<strong>đ</strong>án,
            ba<strong>ss</strong>at - ba<strong>s</strong>an, ba<strong>ll</strong>at - ba<strong>l</strong>an</li>
            <li>lá<strong>ib</strong>ut - lá<strong>ibb</strong>ui, lá<strong>vl</strong>ut - lá<strong>vll</strong>un,
            oa<strong>st</strong>it - oa<strong>stt</strong>án</li>
            <li>oa<strong>gg</strong>ut - oa<strong>kk</strong>un</li>
            <li>bo<strong>tn</strong>it - bo<strong>n</strong>án, vuo<strong>dj</strong>it - vuo<strong>j</strong>án,
            já<strong>pm</strong>it - já<strong>m</strong>án</li>
            <li>bu<strong>kt</strong>it - bu<strong>vtt</strong>án, ha<strong>ks</strong>it -
            ha<strong>vss</strong>án</li>
            <li>da<strong>hk</strong>at - da<strong>g</strong>an, bá<strong>hč</strong>it - bá<strong>ž</strong>án</li>
         </ul>
         <p/>
         <p>In derived verbs, consonant gradation will occur in the derivational ending since the ending is bisyllabic,
         just like in bisyllabic words <em class="lg_mat">dolastallat</em> 'to keep campfire', <em
         class="lg_mat">muitaladdat</em> 'to tell'. These words have two feet: ('do-la)('stal-lat) ('mui-ta)('lad-dat).
         There will be consonant gradation in the last foot of each word. An example of strong grade can be found in the
         third person singular present, and weak grade in the first person singular present:</p>
         <ul>
            <li>dolasta<strong>ll</strong>at - dolasta<strong>ll</strong>á - dolasta<strong>l</strong>an</li>
            <li>muitala<strong>dd</strong>at - muitala<strong>dd</strong>á - muitala<strong>tt</strong>án</li>
         </ul>
         <p>You can read more about consonant gradation <a href="stadieveksling.eng.html">here</a></p>
      </section>
      <section>
         <title>Other Consonant Alternations</title>
         <p>Trisyllabic verbs end in consonants in the <a href="verb.eng.html#Negation">connegative present</a> and
         the<a href="verb.eng.html#The+Imperative">imperative 2nd person singular</a>. Usually this final consonant is
         the same one found in the infinitive, but there are exceptions. Sounds that come between the second and third
         syllables are made word-final when the verb is in the connegative/imperative form. In North Sámi, there are
         limiitations as to which consonants can occur in word-final position, and here we might also run into special
         consonant variations between infinitive and imperative/connegative forms. The consonants that can occur in
         word-final position are: "t", "s", "š", "l", "r" and "n". Here are some examples of sound/letter changes found
         in trisyllabic verbs:</p>
         <ul>
            <li><strong>h &gt; t</strong>, e.g. veahkehit - (ii) veahket 'to help'</li>
            <li><strong>d &gt; t</strong>, e.g. boradit - (ii) borat 'to eat'</li>
            <li><strong>z &gt; s</strong>, e.g. smirezit - (ii) smires 'to chew the cud'</li>
         </ul>
         <p>North Sámi words don't end in two consonants. If the infinitive form has two consonants between the second
         and third syllable only the first consonant will be retained in the connegative and imperative forms.</p>
         <ul>
            <li><strong>st &gt; s</strong>, e.g. oamastit - (ii) oamas 'to own'</li>
            <li><strong>sk &gt; s</strong>, e.g. dájáskit - (ii) dájás 'to go crazy'</li>
            <li><strong>sm &gt; s</strong>, e.g. boarásmit - (ii) boarás 'to grow older'</li>
            <li><strong>št &gt; š</strong>, e.g. beroštit - (ii) beroš 'to care about'</li>
            <li><strong>ld &gt; l</strong>, e.g. buđaldit - (ii) buđal 'to tinker around with, to work on'</li>
            <li><strong>lg &gt; l</strong>, e.g. jámálgit - (ii) jámál 'to faint'</li>
            <li><strong>rd &gt; r</strong>, f.eks. ipmirdit - (ii) ipmir 'to understand'</li>
         </ul>
      </section>
      <section>
         <title>Finite Verbs and Agreement</title>
         <p>A finite verb is a verb that is inflected for person and number.</p>
         <p>There is agreement (correlation in the inflection) between the subject and the finite verb: <em
         class="lg_mat">mun boađán</em>'I am coming', <em class="lg_mat">don boađát</em>'you [sg.] are coming', <em
         class="lg_mat">mun boađán<!--Why is this verb form given a second time?--></em>'', <em class="lg_mat">sii
         boađášedje</em>'they [pl.] would come'. Read more about agreement <a
         href="syntaks.eng.html#Agreement">here</a>.</p>
      </section>
      <section>
         <title>The Verb 'leat'</title>
         <p>'Leat' is the Norther Sámi verb for 'to be'. It belongs to the trisyllabic verb group and takes the same
         inflectional forms as the trisyllabic verbs. The verb "leat" can be both a main verb and a helping verb in
         sentences:</p>
         <ul>
            <li><strong>Main verb:</strong><em class="lg_mat">Mun 'lean' Elle. Beana 'lea' skibas. Joavnna 'lea'
            dáppe.</em></li>
            <li>(I 'am' Elle. The dog 'is' sick. Joavnna 'is' here).</li>
            <li><strong>Auxiliary verb:</strong><em class="lg_mat">Mun 'lean' lohkan girjji. Soai 'leaba'
            fárren.</em></li>
            <li>(I 'have' read a book. They [du.] 'have' moved.)</li>
            <li><strong>Both main and helping verb:</strong><em class="lg_mat">Mun 'lean' 'leamaš'
            olgoriikkas.</em></li>
            <li>(I 'have' 'been' abroad).</li>
         </ul>
         <p>The verb "leat" is used as a helping verb (auxiliary) in combination with the perfect and actio essive:</p>
         <ul>
            <li><strong>perfect:</strong><em class="lg_mat">Soai 'leaba boahtán'. Don 'leat čohkkedan' mu
            stullui.</em></li>
            <li>They [du.] 'have come'. You [sg.] 'have sat down' on my chair.)</li>
            <li><strong>actio essive:</strong><em class="lg_mat">Soai 'leaba boahtime'. Moai 'letne bassame'
            viesu.</em></li>
            <li>They [du.] 'are on their way' here. We [du.] 'are in the process of washing' the house.)</li>
         </ul>
         <p>Read more about the perfect <a href="verb.eng.html#The+Perfect">here</a> and the actio essive <a
         href="verb.eng.html#The+Actio+Essive">here</a>.</p>
         <p/>
         <p>'Leat' can also be translated as 'to have' when it combines with an argument in the locative:</p>
         <ul>
            <li><em class="lg_mat">Eatnis leat bohccot.</em></li>
            <li>Mom has reindeer.</li>
            <li><em class="lg_mat">Márehis lea ođđa biila.</em></li>
            <li>Máret has a new car.</li>
            <li><em class="lg_mat">Munnos eai leat gintalat.</em></li>
            <li>We [du.] don't have candles.</li>
         </ul>
         <p>Read more about "have" sentences <a
         href="syntaks.eng.html#'Have'+Sentences+and+Existential+Sentences">here</a>.</p>
      </section>
      <section>
         <title>Main Verbs and Helping Verbs</title>
         <p>Main verbs can stand alone in a sentence. Helping verbs require the presence of a main verb for the sentence
         will be grammatical. Sámi has three types of helping verbs: the "leat" verb 'to be'; the verb of negation, and
         modalic verbs. Note that it is the helping verb that is inflected for person and number. The main verb takes an
         infinitive form.</p>
         <p>The<strong>verb of negation</strong> is followed by the main verb in connegative form. The connegative form
         can be in either the presence or the perfect: <em class="lg_mat">Mun in boađe. Iŋgá ii boahtán.</em> (I'm not
         coming. Inga didn't come.)</p>
         <p>The <strong>verb "leat"</strong> can be followed by a main verb in either the perfect form or the actio
         essive. The perfect participle indicates a completed event or action, whereas the actio essive indicates
         something on-going:<em class="lg_mat"> Mun lean oađđán. Elle lei viesu bassame, go telefuvdna čuojai.</em> (I
         have slept. Elle was washing<!--What does this mean? Was Elle scrubbing the floors >> scrubbing the house, or was she outside washing the house?-->
         the house when the telephone rang.)</p>
         <p><strong>Modalic helping verbs</strong> are verbs that indicate possibility or necessity. Everyday modalic
         auxiliaries include "galgat" 'should, ought to', "sáhttit" 'might, to have reason to', 'máhttit' (to know how
         to), "fertet" 'must, to be compelled to, to have to', "šaddat" 'to be obliged to' and "áigut" 'to intend to'.
         The modalic auxiliary is followed by the main verb in the infinitive: <em class="lg_mat">Mun áiggun vuolgit.
         Elle máhttá sihkkelastit. Soai sáhttiba veahkehit du. Biila cuovkanii, ja mii šattaimet bussiin johtit.</em>
         (I'm going to leave. Elle knows how to ride a bike. They [du.] might help you [sg.]. The car broke down, and we
         [pl.] were obliged to travel by bus.)</p>
         <p>You can read more about helping verbs and main verbs <a
         href="syntaks.eng.html#Helping+Verbs+and+Main+Verbs">here</a>.</p>
      </section>
      <section>
         <title>Nonfinite Verbs</title>
         <p>are verbs that are not inflected for person and number, e.g.</p>
         <ul>
            <li>the infinitive (base form): <em class="lg_mat">Dii fertebehtet 'boahtit' áiggil.</em></li>
            <li>(You [pl.] have to come in time).</li>
            <li>perfect participle: <em class="lg_mat">Soai leaba juo 'boradan'.</em></li>
            <li>(They [du.] have already 'eaten').</li>
            <li><em class="lg_mat">Máret lea 'leamaš' olgoriikkas.</em></li>
            <li>(Máret has been abroad).</li>
            <li>The connegative form, the present and perfect:</li>
            <li><em class="lg_mat">Mun in 'boađe' ihttin, ja lean gullan ahte earátge eai 'boađe'.</em></li>
            <li>(I 'am' not 'coming' tomorrow, and I've heard that others 'are' not 'coming' either).</li>
            <li><em class="lg_mat">Mii eat 'leat' olgoriikkas.</em></li>
            <li>(We [pl.] 'are' not oversees).</li>
            <li><em class="lg_mat">Doai eahppi 'lean' olgoriikkas diibmá.</em></li>
            <li>(You [du.] 'were' not oversees last year).</li>
            <li>actio essive: <!--What is the difference between Sámi "actio essive" and the English "progressive"? Apparently, it is not limited to "in the process of" Spanish "continuous".--><em
            class="lg_mat">Mun ledjen 'oađđime', go telefovdna riŋgii.</em></li>
            <li>(I was 'sleeping' when the phone rang).</li>
         </ul>
         <p>This has one and the same form regardless of the subject in the sentence. The are used in combination with
         auxiliary verbs that are inflected for person and number. The perfect participle is, for the most part, the
         same as the preterite connegative form. The exception is the verb "leat" where the perfect participle is <em
         class="lg_mat">"leamaš"</em> while the preterite connegative is <em class="lg_mat">"lean"</em>.</p>
         <p>In addition there are nonfinite verbs that are not part of the predicate verb construction<!--I could not find a translation for the Norwegian "verbal" but I assume it to mean the predicate verb construction-->:</p>
         <ul>
            <li>present participle: <em class="lg_mat">Uvnna duohken 'orru' sáhpánat eai addán ráfi.</em></li>
            <li>(The mice 'living' behind the oven didn't give us any peace).</li>
            <li>actio locative: <!--Isn't this just a deverbal noun in the locative, whereas the locative is required by the government of the verb "gieldit" 'to prohibit'.--><em
            class="lg_mat">Son gilddii mu dan 'muitaleames'.</em></li>
            <li>(He/She prohibited me from saying that. =&gt; He/She didn't allow me to say that).</li>
            <li>gerund: <em class="lg_mat">Ohppen ollu 'barggadettiin' áššiin.</em></li>
            <li>(I learned a lot while working on the matter).</li>
            <li>verbal genitive: <em class="lg_mat">Son bođii 'čuoigga' skuvlii.</em></li>
            <li>(He/She came to school on skis).</li>
            <li>verbal abessive: <em class="lg_mat">Son doamai 'borakeahttá' gávpogii.</em></li>
            <li>(He/She hurried into town without eating).</li>
            <li>supine (causal-final): <em class="lg_mat">Son bođii girjjiid 'vieččažit'. Ferten gárvodit bures 'aman'
            galbmot jámas.</em></li>
            <li>(He/She came 'in order to get' the books. I have to dress warm 'so that I do not' freeze to death).</li>
         </ul>
      </section>
      <section>
         <title>Transitive and Intransitive Verbs</title>
         <p>Transitive verbs take objects in the accusative:<em class="lg_mat"> Mun 'boran' láibbi. </em>(I 'eat'
         bread). Intransitive verbs cannot take objects in the accusative<!--by saying "in the accusative" we are implying that intransitive verbs do take objects. -->,
         e.g. <em class="lg_mat">mannat</em>. Other typical transitive verbs are "juhkat" 'to drink', "lohkat" 'to
         read', "oastit" 'to buy', "vuovdit" 'to sell' and "váldit" 'to take'. Here are some examples:<em
         class="lg_mat"> Moai juhke gáfe. Mánát lohket girjji. Ovllá osttii viesu. Elle vuvddii biilla. Reaŋga válddii
         mávssu</em>. (We [du.] drink coffee. Children read the book. Ovllá bought a/the house. Elle sold a/the car. The
         hand took the payment).</p>
      </section>
      <section>
         <title>Mood</title>
         <p>The form of the verb that indicates the attitude of the speaker to what is being said. We have four moods in
         the Sámi language:</p>
         <ul>
            <li>the indicative: <em class="lg_mat"> Mun 'boađán' ihttin.<!--I sure hope they don't confuse it with the future or anything else.--></em></li>
            <li>(I 'will come' tomorrow).</li>
            <li>the imperative (command form):<em class="lg_mat"> 'Boađe' donge!<!--The English imperative would be elicited if we used a transitive verb, e.g., "Basa gieđaid!" 'Wash your hands!', or even the intransitive "Boađe deike!" 'Come here!'--></em></li>
            <li>(Come you too! =&gt; Why don't you come too!)</li>
            <li>the conditional: <em class="lg_mat"> Ii ábut vaikko politiijat 'boađášedje'.</em></li>
            <li>(It's no use even if the police 'did come').</li>
            <li>the potential (possibility): <em class="lg_mat"> In dieđe 'bođeža' go juovlastállu.</em></li>
            <li>(I don't know if Santa Clause will come).</li>
         </ul>
      </section>
      <section>
         <title>The Indicative</title>
         <p>The indicative form of the verb is used for conveying factual statements, e.g. <em
         class="lg_mat">boađát</em>'you [sg.] are coming', <em class="lg_mat">it boahtán</em>'you [sg.] did not come'.
         Here are the indicative present and preterite forms:</p>
      </section>
      <section>
         <title>The Present Tense</title>
         <p>The indicative.</p>
         <p>Bisyllabic verbs have two syllables in the last foot, and end in "-at", "-it" and "-ut". They are subject to
         gradation, diphthong simplification and vowel alternation in the second syllable:</p>
         <table>
            <tr>
               <td colspan="4"><strong>BISYLLABIC VERBS - present</strong> Shaded: weak grade</td>
            </tr>
            <tr>
               <td class="small fatbottom">Person</td>
               <td class="fatbottom"><strong>viehkat </strong>'to run'</td>
               <td class="fatbottom"><strong>diehtit </strong>'to know'</td>
               <td class="fatbottom"><strong>goarrut </strong>'to sew'</td>
            </tr>
            <tr>
               <td class="small">mun</td>
               <td class="lightshadow"><em class="lg_mat">viegan</em></td>
               <td class="lightshadow"><em class="lg_mat">dieđán</em></td>
               <td class="lightshadow"><em class="lg_mat">goarun</em></td>
            </tr>
            <tr>
               <td class="small">don</td>
               <td class="lightshadow"><em class="lg_mat">viegat</em></td>
               <td class="lightshadow"><em class="lg_mat">dieđát</em></td>
               <td class="lightshadow"><em class="lg_mat">goarut</em></td>
            </tr>
            <tr>
               <td class="small">son</td>
               <td><em class="lg_mat">viehká</em></td>
               <td><em class="lg_mat">diehtá</em></td>
               <td><em class="lg_mat">goarru</em></td>
            </tr>
            <tr>
               <td class="small fattop">moai</td>
               <td class="fattop"><em class="lg_mat">vihke</em></td>
               <td class="fattop"><em class="lg_mat">dihte</em></td>
               <td class="fattop"><em class="lg_mat">gorro</em></td>
            </tr>
            <tr>
               <td class="small">doai</td>
               <td><em class="lg_mat">viehkabeahtti</em></td>
               <td><em class="lg_mat">diehtibeahtti</em></td>
               <td><em class="lg_mat">goarrubeahtti</em></td>
            </tr>
            <tr>
               <td class="small">soai</td>
               <td><em class="lg_mat">viehkaba</em></td>
               <td><em class="lg_mat">diehtiba</em></td>
               <td><em class="lg_mat">goarruba</em></td>
            </tr>
            <tr>
               <td class="small fattop">mii</td>
               <td class="fattop"><em class="lg_mat">viehkat</em></td>
               <td class="fattop"><em class="lg_mat">diehtit</em></td>
               <td class="fattop"><em class="lg_mat">goarrut</em></td>
            </tr>
            <tr>
               <td class="small">dii</td>
               <td><em class="lg_mat">viehkabehtet</em></td>
               <td><em class="lg_mat">diehtibehtet</em></td>
               <td><em class="lg_mat">goarrubehtet</em></td>
            </tr>
            <tr>
               <td class="small">sii</td>
               <td><em class="lg_mat">vihket</em></td>
               <td><em class="lg_mat">dihtet</em></td>
               <td><em class="lg_mat">gorrot</em></td>
            </tr>
         </table>
         <p/>
         <p>Note that all person with the exception of the 1st and 2nd persons singular have strong grade in the
         present. Diphthong simplification occurs in the 1st person dual and the 3rd person plural, e.g. <em
         class="lg_mat">moai vihke </em>'we [du.] run', <em class="lg_mat">sii vihket</em>'They [pl.] run'. The vowel in
         the second syllable is "e" in "-at-" and "-it-" verbs, and "o" in "-ut-" verbs in these same persons. It is
         vowel alternation in the second syllable that brings about diphthong simplification.</p>
         <p>The second kind of vowel alternation in the present is "i&gt;á" in the singular forms, and "a&gt;á" in the
         3rd person singular. The 3rd person singular and 1st person dual have no suffixes indicating person in the
         present. Here are some examples: <em class="lg_mat">Mun oađán. Don boađát. Son juhká. Moai vulge</em>.(I sleep.
         You [sg.] come. He/She drinks. We [du.] leave).</p>
         <p/>
         <p>Examples of usage:</p>
         <ul>
            <li><em class="lg_mat">Mii boahtit ihttin.</em> (We [pl.] are coming tomorrow.)</li>
            <li><em class="lg_mat">Diehtibeahtti go gos girku lea?</em> (Do you [du.] know where the church is?)</li>
         </ul>
         <p/>
         <p>Trisyllabic verbs have one or three syllables in the last foot. They do not undergo gradation or other
         alternations in the stem:</p>
         <table>
            <tr>
               <td colspan="3"><strong>TRISYLLABIC VERBS - present</strong></td>
            </tr>
            <tr>
               <td class="small fatbottom">Person</td>
               <td class="fatbottom"><strong>muitalit </strong>'to tell'</td>
               <td class="fatbottom"><strong>leat </strong>'to be'</td>
            </tr>
            <tr>
               <td class="small">mun</td>
               <td><em class="lg_mat">muitalan</em></td>
               <td><em class="lg_mat">lean</em></td>
            </tr>
            <tr>
               <td class="small">don</td>
               <td><em class="lg_mat">muitalat</em></td>
               <td><em class="lg_mat">leat</em></td>
            </tr>
            <tr>
               <td class="small">son</td>
               <td><em class="lg_mat">muitala</em></td>
               <td><em class="lg_mat">lea</em></td>
            </tr>
            <tr>
               <td class="small fattop">moai</td>
               <td class="fattop"><em class="lg_mat">muitaletne</em></td>
               <td class="fattop"><em class="lg_mat">letne</em></td>
            </tr>
            <tr>
               <td class="small">doai</td>
               <td><em class="lg_mat">muitaleahppi</em></td>
               <td><em class="lg_mat">leahppi</em></td>
            </tr>
            <tr>
               <td class="small">soai</td>
               <td><em class="lg_mat">muitaleaba</em></td>
               <td><em class="lg_mat">leaba</em></td>
            </tr>
            <tr>
               <td class="small fattop">mii</td>
               <td class="fattop"><em class="lg_mat">muitalit, muitalat</em></td>
               <td class="fattop"><em class="lg_mat">leat</em></td>
            </tr>
            <tr>
               <td class="small">dii</td>
               <td><em class="lg_mat">muitalehpet</em></td>
               <td><em class="lg_mat">lehpet</em></td>
            </tr>
            <tr>
               <td class="small">sii</td>
               <td><em class="lg_mat">muitalit</em></td>
               <td><em class="lg_mat">leat</em></td>
            </tr>
         </table>
         <ul>
            <li><em class="lg_mat">Mii muitalit dan ihttin.</em> (We [pl.] will tell that tomorrow.)</li>
            <li><em class="lg_mat">Leaba go girkus dál?</em> (Are they [du.] in church now? )</li>
         </ul>
         <p/>
         <p>Contraction verbs have two syllables, and they end in "-át", "-et" or "-ot". They are not subject to
         gradation, and there are no other alternations in the stem:</p>
         <table>
            <tr>
               <td colspan="4"><strong>CONTRACTION VERBS - present</strong></td>
            </tr>
            <tr>
               <td class="small fatbottom">Person</td>
               <td class="fatbottom"><strong>čohkkát </strong>'to sit'</td>
               <td class="fatbottom"><strong>fárret </strong>'to move'</td>
               <td class="fatbottom"><strong>diŋgot </strong>'to order'</td>
            </tr>
            <tr>
               <td class="small">mun</td>
               <td><em class="lg_mat">čohkkán</em></td>
               <td><em class="lg_mat">fárren</em></td>
               <td><em class="lg_mat">diŋgon</em></td>
            </tr>
            <tr>
               <td class="small">don</td>
               <td><em class="lg_mat">čohkkát</em></td>
               <td><em class="lg_mat">fárret</em></td>
               <td><em class="lg_mat">diŋgot</em></td>
            </tr>
            <tr>
               <td class="small">son</td>
               <td><em class="lg_mat">čohkká</em></td>
               <td><em class="lg_mat">fárre</em></td>
               <td><em class="lg_mat">diŋgo</em></td>
            </tr>
            <tr>
               <td class="small fattop">moai</td>
               <td class="fattop"><em class="lg_mat">čohkkájetne</em></td>
               <td class="fattop"><em class="lg_mat">fárrejetne</em></td>
               <td class="fattop"><em class="lg_mat">diŋgojetne</em></td>
            </tr>
            <tr>
               <td class="small">doai</td>
               <td><em class="lg_mat">čohkkábeahtti</em></td>
               <td><em class="lg_mat">fárrebeahtti</em></td>
               <td><em class="lg_mat">diŋgobeahtti</em></td>
            </tr>
            <tr>
               <td class="small">soai</td>
               <td><em class="lg_mat">čohkkába</em></td>
               <td><em class="lg_mat">fárreba</em></td>
               <td><em class="lg_mat">diŋgoba</em></td>
            </tr>
            <tr>
               <td class="small fattop">mii</td>
               <td class="fattop"><em class="lg_mat">čohkkát</em></td>
               <td class="fattop"><em class="lg_mat">fárret</em></td>
               <td class="fattop"><em class="lg_mat">diŋgot</em></td>
            </tr>
            <tr>
               <td class="small">dii</td>
               <td><em class="lg_mat">čohkkábehtet</em></td>
               <td><em class="lg_mat">fárrebehtet</em></td>
               <td><em class="lg_mat">diŋgobehtet</em></td>
            </tr>
            <tr>
               <td class="small">sii</td>
               <td><em class="lg_mat">čohkkájit</em></td>
               <td><em class="lg_mat">fárrejit</em></td>
               <td><em class="lg_mat">diŋgojit</em></td>
            </tr>
         </table>
      </section>
      <section>
         <title>The Past Tense</title>
         <p/>
         <p>Bisyllabic verbs have two syllables in the final foot, and they end in "-at", "-it" and "-ut". They are
         subject to gradation, diphthong simplification and vowel simplification in the second syllable:</p>
         <table>
            <tr>
               <td colspan="4"><strong>BISYLLABIC VERBS - preterite</strong> Shaded: weak grade</td>
            </tr>
            <tr>
               <td class="small fatbottom">Person</td>
               <td class="fatbottom"><strong>viehkat </strong>'to run'</td>
               <td class="fatbottom"><strong>diehtit </strong>'to know'</td>
               <td class="fatbottom"><strong>goarrut </strong>'to sew'</td>
            </tr>
            <tr>
               <td class="small">mun</td>
               <td><em class="lg_mat">vihken</em></td>
               <td><em class="lg_mat">dihten</em></td>
               <td><em class="lg_mat">gorron</em></td>
            </tr>
            <tr>
               <td class="small">don</td>
               <td><em class="lg_mat">vihket</em></td>
               <td><em class="lg_mat">dihtet</em></td>
               <td><em class="lg_mat">gorrot</em></td>
            </tr>
            <tr>
               <td class="small">son</td>
               <td class="lightshadow"><em class="lg_mat">viegai</em></td>
               <td class="lightshadow"><em class="lg_mat">diđii</em></td>
               <td class="lightshadow"><em class="lg_mat">goarui</em></td>
            </tr>
            <tr>
               <td class="small fattop">moai</td>
               <td class="lightshadow fattop"><em class="lg_mat">viegaime</em></td>
               <td class="lightshadow fattop"><em class="lg_mat">diđiime</em></td>
               <td class="lightshadow fattop"><em class="lg_mat">goaruime</em></td>
            </tr>
            <tr>
               <td class="small">doai</td>
               <td class="lightshadow"><em class="lg_mat">viegaide</em></td>
               <td class="lightshadow"><em class="lg_mat">diđiide</em></td>
               <td class="lightshadow"><em class="lg_mat">goaruide</em></td>
            </tr>
            <tr>
               <td class="small">soai</td>
               <td class="lightshadow"><em class="lg_mat">viegaiga</em></td>
               <td class="lightshadow"><em class="lg_mat">diđiiga</em></td>
               <td class="lightshadow"><em class="lg_mat">goaruiga</em></td>
            </tr>
            <tr>
               <td class="small fattop">mii</td>
               <td class="lightshadow fattop"><em class="lg_mat">viegaimet</em></td>
               <td class="lightshadow fattop"><em class="lg_mat">diđiimet</em></td>
               <td class="lightshadow fattop"><em class="lg_mat">goaruimet</em></td>
            </tr>
            <tr>
               <td class="small">dii</td>
               <td class="lightshadow"><em class="lg_mat">viegaidet</em></td>
               <td class="lightshadow"><em class="lg_mat">diđiidet</em></td>
               <td class="lightshadow"><em class="lg_mat">goaruidet</em></td>
            </tr>
            <tr>
               <td class="small">sii</td>
               <td><em class="lg_mat">vihke</em></td>
               <td><em class="lg_mat">dihte</em></td>
               <td><em class="lg_mat">gorro</em></td>
            </tr>
         </table>
         <p/>
         <p>The past tense marker is "-i". It comes in all persons with the exception of the 1st and 2nd persons
         singular and the 3rd person plural. In these instances we can observe vowel alternation instead: "i&gt;e",
         "a&gt;e" and "u&gt;o". Here are some examples: <em class="lg_mat">Mun dihten. Son manai. Mii doamaimet. Sii
         bohte</em>.(I knew. He/She went. We [pl.] hurried. They [pl.] came).</p>
         <p>Note that all persons with the exception of the 1st and 2nd persons singular and 3rd person plural are in
         the weak grade in the preterite. Hence the persons with strong grade in the present have weak grade in the
         preterite and vice versa. The 3rd person plural is strong grade in both the present and the preterite.</p>
         <p>Diphthong simplification occurs in the 1st and 2nd persons singular and the 3rd person plural. Diphthong
         simplification is directly related to the vowel alternation in the second syllable: "i&gt;e", "a&gt;e" and
         "u&gt;o". In "-it-" verbs diphthong simplication occurs in all persons. With the preterite tense marker "-i",
         we get "-ii-" in the second syllable, and this combination leads to diphthong simplification. Here are some
         examples: <em class="lg_mat">Mii diđiimet dan. Don oidnet ádjá. Sii gorro gávttiid</em>. (We [pl.] knew that.
         You [sg.] saw grandpa. They [pl.] sewed gáktes).</p>
         <p>The 3rd person singular only has a past tense marker in the preterite; there is no distinct personal ending.
         The 3rd person plural has no endings in the preterite.</p>
         <p/>
         <p/>
         <p>Trisyllabic verbs have one or three syllables in the final foot. They are not subject to gradation:</p>
         <table>
            <tr>
               <td colspan="3"><strong>TRISYLLABIC VERBS - preterite</strong></td>
            </tr>
            <tr>
               <td class="small fatbottom">Person</td>
               <td class="fatbottom"><strong>muitalit</strong></td>
               <td class="fatbottom"><strong>leat</strong></td>
            </tr>
            <tr>
               <td class="small">mun</td>
               <td><em class="lg_mat">muitalin</em></td>
               <td><em class="lg_mat">ledjen</em></td>
            </tr>
            <tr>
               <td class="small">don</td>
               <td><em class="lg_mat">muitalit</em></td>
               <td><em class="lg_mat">ledjet</em></td>
            </tr>
            <tr>
               <td class="small">son</td>
               <td><em class="lg_mat">muitalii</em></td>
               <td><em class="lg_mat">lei, leai</em></td>
            </tr>
            <tr>
               <td class="small fattop">moai</td>
               <td class="fattop"><em class="lg_mat">muitaleimme</em></td>
               <td class="fattop"><em class="lg_mat">leimme</em></td>
            </tr>
            <tr>
               <td class="small">doai</td>
               <td><em class="lg_mat">muitaleidde</em></td>
               <td><em class="lg_mat">leidde</em></td>
            </tr>
            <tr>
               <td class="small">soai</td>
               <td><em class="lg_mat">muitaleigga</em></td>
               <td><em class="lg_mat">leigga</em></td>
            </tr>
            <tr>
               <td class="small fattop">mii</td>
               <td class="fattop"><em class="lg_mat">muitaleimmet</em></td>
               <td class="fattop"><em class="lg_mat">leimmet</em></td>
            </tr>
            <tr>
               <td class="small">dii</td>
               <td><em class="lg_mat">muitaleiddet</em></td>
               <td><em class="lg_mat">leiddet</em></td>
            </tr>
            <tr>
               <td class="small">sii</td>
               <td><em class="lg_mat">muitaledje</em></td>
               <td><em class="lg_mat">ledje</em></td>
            </tr>
         </table>
         <p/>
         <p>The past tense marker is "-i". This is found in all persons with the exception of the 3rd person plural. In
         the 3rd person plural there is an "-dj-" in the ending. This same consonant structure occurs in the 1st and 2nd
         person singular of the verb "leat" but nowhere else. Here are some examples: <em class="lg_mat">Mun gávppošin.
         Don jurddašit. Sii dárbbašedje veahki.</em>(I did some shopping. You [sg.] thought. They [pl.] needed
         help).</p>
         <p/>
         <p>Contraction verbs have two syllables, and they end in "-át", "-et" or "-ot". They are not subject to
         gradation. Note that in some inflections they take a "-j-" and the inflectional endings are like those for
         trisyllabic verbs.</p>
         <table>
            <tr>
               <td colspan="4"><strong>CONTRACTION VERBS - preterite</strong></td>
            </tr>
            <tr>
               <td class="small fatbottom">Person</td>
               <td class="fatbottom"><strong>čohkkát </strong>'to sit'</td>
               <td class="fatbottom"><strong>fárret </strong>'to move'</td>
               <td class="fatbottom"><strong>diŋgot </strong>'to order'</td>
            </tr>
            <tr>
               <td class="small">mun</td>
               <td><em class="lg_mat">čohkkájin</em></td>
               <td><em class="lg_mat">fárrejin</em></td>
               <td><em class="lg_mat">diŋgojin</em></td>
            </tr>
            <tr>
               <td class="small">don</td>
               <td><em class="lg_mat">čohkkájit</em></td>
               <td><em class="lg_mat">fárrejit</em></td>
               <td><em class="lg_mat">diŋgojit</em></td>
            </tr>
            <tr>
               <td class="small">son</td>
               <td><em class="lg_mat">čohkkái</em></td>
               <td><em class="lg_mat">fárrii</em></td>
               <td><em class="lg_mat">diŋgui</em></td>
            </tr>
            <tr>
               <td class="small fattop">moai</td>
               <td class="fattop"><em class="lg_mat">čohkkáime</em></td>
               <td class="fattop"><em class="lg_mat">fárriime</em></td>
               <td class="fattop"><em class="lg_mat">diŋguime</em></td>
            </tr>
            <tr>
               <td class="small">doai</td>
               <td><em class="lg_mat">čohkkáide</em></td>
               <td><em class="lg_mat">fárriide</em></td>
               <td><em class="lg_mat">diŋguide</em></td>
            </tr>
            <tr>
               <td class="small">soai</td>
               <td><em class="lg_mat">čohkkáiga</em></td>
               <td><em class="lg_mat">fárriiga</em></td>
               <td><em class="lg_mat">diŋguiga</em></td>
            </tr>
            <tr>
               <td class="small fattop">mii</td>
               <td class="fattop"><em class="lg_mat">čohkkáimet</em></td>
               <td class="fattop"><em class="lg_mat">fárriimet</em></td>
               <td class="fattop"><em class="lg_mat">diŋguimet</em></td>
            </tr>
            <tr>
               <td class="small">dii</td>
               <td><em class="lg_mat">čohkkáidet</em></td>
               <td><em class="lg_mat">fárriidet</em></td>
               <td><em class="lg_mat">diŋguidet</em></td>
            </tr>
            <tr>
               <td class="small">sii</td>
               <td><em class="lg_mat">čohkkájedje</em></td>
               <td><em class="lg_mat">fárrejedje</em></td>
               <td><em class="lg_mat">diŋgojedje</em></td>
            </tr>
         </table>
         <p/>
         <p>The preterite tense marker is "-i". It occurs in all persons with the exceptions of the 3rd person plural,
         where there is a "-dj-" in the ending. Here are some examples: <em class="lg_mat">Mun veallájin. Mii balláimet.
         Sii duddjojedje</em>.(I was lying down. We [pl.] got frightened. They [pl.] were doing handcrafts).</p>
         <p/>
      </section>
      <section>
         <title>Negation</title>
         <p>The negation structure consists of the verb of negation and a subsequent main verb in the connegative form,
         e.g., "in boađe" (I'm not coming) or "in boahtán" (I didn't come). The verb of negation is inflected for person
         and number, and the main verb is inflected for tense.</p>
         <p>In the present, the connegative form is like the imperative 2nd person singular. In bisyllabic verbs the
         connegative form is in the weak grade. In the second syllable there is vowel alternation "i&gt;e" and "u&gt;o".
         This alternation does not cause diphthong simplification, e.g.<em class="lg_mat"> oastit &gt; in oastte</em>,
         <em class="lg_mat">oažžut &gt; in oaččo</em>. In contraction verbs the connegative form is like the 3rd person
         singular present form: <em class="lg_mat">čohkkát &gt; in čohkká</em>, <em class="lg_mat">duddjot &gt; in
         duddjo</em>. In trisyllabic verbs the connegative form is reduced to two syllables with a consonant at the end:
         <em class="lg_mat">gávppašit &gt; in gávppaš</em>, <em class="lg_mat">boradit &gt; in borat</em>.</p>
         <p>In the preterite the main verb connegative form is like the perfect participle. This means that all stem
         classes share the ending "-n". In bisyllabic verbs the past tense form of the connegative is strong grade, and
         there is a vowel alternation "i&gt;á" and "u&gt;o". The latter alternation brings about diphthong
         simplification: <em class="lg_mat"> oađđit &gt; in oađđán</em>(to sleep &gt; I didn't sleep), <em
         class="lg_mat">čierrut &gt; in čirron</em>(to cry &gt; I didn't cry). In contraction verbs the past tense form
         of the connegative is the same as that of the 1st person singular, present: <em class="lg_mat"> čohkkát &gt; in
         čohkkán</em>(to sit &gt; I didn't sit), <em class="lg_mat">duddjot &gt; in duddjon</em>(to do handcraft &gt; I
         wasn't doing handcraft). Trisyllabic verbs take the ending "-an": <em class="lg_mat"> gávppašit &gt; in
         gávppašan</em>(to go shopping &gt; I didn't go shopping), <em class="lg_mat">boradit &gt; in boradan</em>(to
         eat &gt; I didn't eat). The past tense connegative form of the verb "leat" is "lean": <em class="lg_mat">Mun in
         'lean' doppe</em>. (I wasn't there).</p>
         <p/>
         <table>
            <tr>
               <td colspan="6"><strong>NEGATION in the present and preterite</strong></td>
            </tr>
            <tr>
               <td class="small fatbottom">Pers.</td>
               <td class="fatbottom"><strong>verb of negation</strong></td>
               <td class="fatbottom" colspan="2"><strong>present</strong></td>
               <td class="fatbottom" colspan="2"><strong>preterite</strong></td>
            </tr>
            <tr>
               <td class="small">mun</td>
               <td><em class="lg_mat">in</em></td>
               <td><em class="lg_mat">in boađe</em></td>
               <td><em class="lg_mat">in muital</em></td>
               <td><em class="lg_mat">in boahtán</em></td>
               <td><em class="lg_mat">in muitalan</em></td>
            </tr>
            <tr>
               <td class="small">don</td>
               <td><em class="lg_mat">it</em></td>
               <td><em class="lg_mat">it boađe</em></td>
               <td><em class="lg_mat">it muital</em></td>
               <td><em class="lg_mat">it boahtán</em></td>
               <td><em class="lg_mat">it muitalan</em></td>
            </tr>
            <tr>
               <td class="small">son</td>
               <td><em class="lg_mat">ii</em></td>
               <td><em class="lg_mat">ii boađe</em></td>
               <td><em class="lg_mat">ii muital</em></td>
               <td><em class="lg_mat">ii boahtán</em></td>
               <td><em class="lg_mat">ii muitalan</em></td>
            </tr>
            <tr>
               <td class="small fattop">moai</td>
               <td class="fattop"><em class="lg_mat">ean</em></td>
               <td class="fattop"><em class="lg_mat">ean boađe</em></td>
               <td class="fattop"><em class="lg_mat">ean muital</em></td>
               <td class="fattop"><em class="lg_mat">ean boahtán</em></td>
               <td class="fattop"><em class="lg_mat">ean muitalan</em></td>
            </tr>
            <tr>
               <td class="small">doai</td>
               <td><em class="lg_mat">eahppi</em></td>
               <td><em class="lg_mat">eahppi boađe</em></td>
               <td><em class="lg_mat">eahppi muital</em></td>
               <td><em class="lg_mat">eahppi boahtán</em></td>
               <td><em class="lg_mat">eahppi muitalan</em></td>
            </tr>
            <tr>
               <td class="small">soai</td>
               <td><em class="lg_mat">eaba</em></td>
               <td><em class="lg_mat">eaba boađe</em></td>
               <td><em class="lg_mat">eaba muital</em></td>
               <td><em class="lg_mat">eaba boahtán</em></td>
               <td><em class="lg_mat">eaba muitalan</em></td>
            </tr>
            <tr>
               <td class="small fattop">mii</td>
               <td class="fattop"><em class="lg_mat">eat</em></td>
               <td class="fattop"><em class="lg_mat">eat boađe</em></td>
               <td class="fattop"><em class="lg_mat">eat muital</em></td>
               <td class="fattop"><em class="lg_mat">eat boahtán</em></td>
               <td class="fattop"><em class="lg_mat">eat muitalan</em></td>
            </tr>
            <tr>
               <td class="small">dii</td>
               <td><em class="lg_mat">ehpet</em></td>
               <td><em class="lg_mat">ehpet boađe</em></td>
               <td><em class="lg_mat">ehpet muital</em></td>
               <td><em class="lg_mat">ehpet boahtán</em></td>
               <td><em class="lg_mat">ehpet muitalan</em></td>
            </tr>
            <tr>
               <td class="small">sii</td>
               <td><em class="lg_mat">eai</em></td>
               <td><em class="lg_mat">eai boađe</em></td>
               <td><em class="lg_mat">eai muital</em></td>
               <td><em class="lg_mat">eai boahtán</em></td>
               <td><em class="lg_mat">eai muitalan</em></td>
            </tr>
         </table>
         <p/>
         <p>Examples of usage:</p>
         <ul>
            <li><em class="lg_mat">Máret ii boađe ruoktot.</em> (Máret is not coming home.)</li>
            <li><em class="lg_mat">Mun in diehtán maidege.</em> (I didn't know anything.), <em class="lg_mat">Sii eai
            ása dieppe.</em> (They [pl.] don't live there.)</li>
            <li><em class="lg_mat">Moai ean juhkan gáfe.</em> (We [du.] didn't drink coffee.)</li>
         </ul>
         <p/>
         <p>In negative "have" sentences, the verb of negation only has two possible forms. In the singular "ii" is
         used, and in the plural we use "eai". It is important we remember that in the "have" construction the verb
         should not be inflected to agree with the one who has or does not have.<!--Of course, we might say that the verb agrees with the entities or things had, but then we would have to say that the dual is too specific for use in the "have" construction. The absence of the dual is implicit from the example but, maybe, is should be specifically stated.-->
         Here are some examples:</p>
         <ul>
            <li><em class="lg_mat">Eatnis ii leat biila</em>.</li>
            <li>(Mom doesn't have a car).</li>
            <li><em class="lg_mat">Munnos eai leat mánát</em>.</li>
            <li>(We [du.] have no children).</li>
            <li><em class="lg_mat">Dus eai leat guokte vielja</em>.</li>
            <li>(You [sg.] don't have two brothers).</li>
         </ul>
      </section>
      <section>
         <title>The Negative Imperative (Prohibitive)</title>
         <p>The verb of negation also has a correlating imperative form, i.e. a command form. In the 2nd person
         singular, it is "ale". The Imperative form is also inflected for peson and number, and it is followed by the
         main verb in a<!--use of the article "a" here indicates that each verb has more than one connegative form used in the imperative. This might be ellaborated on.-->
         connegative form.</p>
         <p/>
         <table>
            <tr>
               <td colspan="4"><strong>The NEGATIVE imperative</strong></td>
            </tr>
            <tr>
               <td class="small fatbottom">Pers.</td>
               <td class="fatbottom"><strong>verb of negation<!--This might also be "the negative auxiliary"--></strong></td>
               <td class="fatbottom" colspan="2"><strong/></td>
            </tr>
            <tr>
               <td class="small">mun</td>
               <td><em class="lg_mat">allon</em></td>
               <td><em class="lg_mat">allon boađe</em></td>
               <td><em class="lg_mat">allon muital</em></td>
            </tr>
            <tr>
               <td class="small">don</td>
               <td><em class="lg_mat">ale</em></td>
               <td><em class="lg_mat">ale boađe</em></td>
               <td><em class="lg_mat">ale muital</em></td>
            </tr>
            <tr>
               <td class="small">son</td>
               <td><em class="lg_mat">allos</em></td>
               <td><em class="lg_mat">allos boađe</em></td>
               <td><em class="lg_mat">allos muital</em></td>
            </tr>
            <tr>
               <td class="small fattop">moai</td>
               <td class="fattop"><em class="lg_mat">allu</em></td>
               <td class="fattop"><em class="lg_mat">allu boađe</em></td>
               <td class="fattop"><em class="lg_mat">allu muital</em></td>
            </tr>
            <tr>
               <td class="small">doai</td>
               <td><em class="lg_mat">alli</em></td>
               <td><em class="lg_mat">alli boađe</em></td>
               <td><em class="lg_mat">alli muital</em></td>
            </tr>
            <tr>
               <td class="small">soai</td>
               <td><em class="lg_mat">alloska</em></td>
               <td><em class="lg_mat">alloska boađe</em></td>
               <td><em class="lg_mat">alloska muital</em></td>
            </tr>
            <tr>
               <td class="small fattop">mii</td>
               <td class="fattop"><em class="lg_mat">allot</em></td>
               <td class="fattop"><em class="lg_mat">allot boađe</em></td>
               <td class="fattop"><em class="lg_mat">allot muital</em></td>
            </tr>
            <tr>
               <td class="small">dii</td>
               <td><em class="lg_mat">allet</em></td>
               <td><em class="lg_mat">allet boađe</em></td>
               <td><em class="lg_mat">allet muital</em></td>
            </tr>
            <tr>
               <td class="small">sii</td>
               <td><em class="lg_mat">alloset</em></td>
               <td><em class="lg_mat">alloset boađe</em></td>
               <td><em class="lg_mat">alloset muital</em></td>
            </tr>
         </table>
         <p/>
         <p>Examples of usage:</p>
         <ul>
            <li><em class="lg_mat">Allu šat riidal!</em> (Let's [du.] not quarrel anymore!)</li>
            <li><em class="lg_mat">Allet dájo!</em> (Don't [pl.] be crazy!), <em class="lg_mat">Ale mana vuos!</em>
            (Don't [sg.] go yet!)</li>
            <li><em class="lg_mat">Alloset boađe mus bearrat dan vealggi!</em> (They [pl.] shouldn't come and demand
            payment from me of that debt!)</li>
         </ul>
      </section>
      <section>
         <title>The Perfect</title>
         <p>The perfect consists of the helping verb "leat" in the present and the main verb in the past participle: -
         "lean boahtán" (I have come), "leahppi boradan" (you [du.] have eaten), "letne čorgen" (we [du.] have tidied
         up).</p>
         <p>The perfect is used to indicate that an event or action has been completed. It is the helping verb that is
         inflected for person and number. The past participle of the main verb is not inflected.</p>
         <p/>
         <p>The past participle of bisyllabic verbs is strong-grade and has an ending in "-n". In "-it" verbs and "-ut"
         verbs, we have vowel alternation "i&gt;á" and "u&gt;o" in the second syllable. The alternation "u&gt;o" causes
         diphthong simplification in the stem. Here are some examples:</p>
         <ul>
            <li><em class="lg_mat">Iŋgá lea 'gorron' gávtti</em>.</li>
            <li>(Iŋgá has 'sewn' a gákti).</li>
            <li><em class="lg_mat"> Moai letne juo 'boahtán'</em>.</li>
            <li>(We [du.] have already 'come').</li>
            <li><em class="lg_mat">Mun lean 'dadjan' dan maid áiggun</em>.</li>
            <li>(I have 'said' what I intended to).</li>
         </ul>
         <p/>
         <p>The past participle of trisyllabic verb has the ending "-n". The vowel in the third syllable is "-a-". The
         past participle of "leat" 'to be' is "leamaš". Here are some examples:</p>
         <ul>
            <li><em class="lg_mat">Mii leat 'veahkehan' ránnjáid</em>.</li>
            <!--2012-02-02-->
            <li>(Vi har hjulpet naboene).</li>
            <li><em class="lg_mat">Ánte ja Sárá leaba 'náitalan'</em>.</li>
            <li>(Ánte og Sárá har giftet seg).</li>
            <li><em class="lg_mat">Moai letne 'leamaš' Suomas</em>.</li>
            <li>(Vi to har vært i Finland).</li>
            <li><em class="lg_mat">Lehpet go 'boradan'</em>?</li>
            <li>(Har dere spist)?</li>
         </ul>
         <p/>
         <p>Perfektum partisipp av kontrakte verb har endelse -n. Ellers er det ingen endringer i stammen. Here are some
         examples:</p>
         <ul>
            <li><em class="lg_mat">Doai leahppi 'čorgen' lanja</em>.</li>
            <li>(Dere to har ryddet rommet).</li>
            <li><em class="lg_mat">Mii leat 'duddjon' gievkkanis</em>.</li>
            <li>(Vi har drevet med håndarbeid på kjøkkenet).</li>
            <li><em class="lg_mat">Ásllat lea 'ollen' ruoktot</em>.</li>
            <li>(Ásllat har nådd hjem).</li>
         </ul>
         <p/>
         <p>Nektende perfektum består av tre verb: nektelsesverbet, nektelsesform av leat-verbet og perfektum partisipp
         av hovedverbet. Nektelsesform av leat-verbet er 'leat'. I nektende perfektum er det bare nektelsesverbet som er
         bøyd i person og tall. Here are some examples:</p>
         <ul>
            <li><em class="lg_mat">Doai eahppi leat 'gávdnan' buot</em>.</li>
            <li>(Dere to har ikke funnet alt).</li>
            <li><em class="lg_mat">Mii eat leat 'boradan' gievkkanis</em>.</li>
            <li>(Vi har ikke spist på kjøkkenet).</li>
            <li><em class="lg_mat">Issát ii leat 'leamaš' Romssas</em>.</li>
            <li>(Issát har ikke vært i Tromsø).</li>
            <li><em class="lg_mat">Don it leat 'njuiken' guhkás</em>.</li>
            <li>(Du har ikke hoppet langt).</li>
         </ul>
         <p/>
         <p>Perfektum partisipp i ha-setninger består av to verb, leat-verbet bøyd i presens etterfulgt av
         partisippformen 'leamaš'. Husk at den som har noe, skal stå i lokativ kasus, og det man har, skal stå i
         nominativ. I nektende setninger er det nektelsesverbet som blir bøyd. Here are some examples:</p>
         <ul>
            <li><em class="lg_mat">Mus lea 'leamaš' nuorvu golbma beaivvi</em>.</li>
            <li>(Jeg har hatt forkjølelse i tre dager).</li>
            <li><em class="lg_mat">Sudnos lea 'leamaš' lihkku</em>.</li>
            <li>(De to har hatt flaks).</li>
            <li><em class="lg_mat">Mis ii leat 'leamaš' veahkki</em>.</li>
            <li>(Vi har ikke hatt hjelp).</li>
            <li><em class="lg_mat">Čeazis ii leat 'leamaš' bargu dán jagi</em>.</li>
            <li>(Onkel har ikke hatt jobb i år).</li>
         </ul>
      </section>
      <section>
         <title>The Actio Essive</title>
         <p>Aktio essiv består av hjelpeverbet 'leat' og hovedverb i aktio essiv form - 'lean boahtime' (jeg er på tur),
         'leahppi boradeame' (dere to holder på å spise), 'letne čorgeme' (vi to holder på å rydde).</p>
         <p>Med aktio essiv uttrykker man at handlingen ikke er avsluttet. Det er hjelpeverbet som bøyes i tall og
         person. Hovedverbet endrer seg ikke.</p>
         <p/>
         <p>Aktio essiv av likestavelsesverb har sterk grad og endelse -me eller -min. Det er ingen vokalveksling i
         stammen. Here are some examples:</p>
         <ul>
            <li><em class="lg_mat">Iŋgá lea 'goarrume' gávtti</em>.</li>
            <li>(Iŋgá holder på å sy kofte).</li>
            <li><em class="lg_mat"> Moai letne 'čállime' reivve</em>.</li>
            <li>(Vi to holder på å skrive brev).</li>
            <li><em class="lg_mat">Soai leaba 'bassame' biktasiid</em>.</li>
            <li>(De to holder på å vaske klær).</li>
         </ul>
         <p/>
         <p>Aktio essiv av ulikestavelsesverb har endelse -me eller -men. Vokalen i tredje stavelse er -ea. Here are
         some examples:</p>
         <ul>
            <li><em class="lg_mat">Mii leat 'veahkeheame' ránnjáid</em>.</li>
            <li>(Vi holder på å hjelpe naboene).</li>
            <li><em class="lg_mat">Ánte ja Sárá leaba 'boradeame'</em>.</li>
            <li>(Ánte og Sárá holder på å spise).</li>
            <li><em class="lg_mat">Lehpet go dii 'ráhkadeame' hilduid</em>?</li>
            <li>(Holder dere på å lage hyller)?</li>
         </ul>
         <p/>
         <p>Aktio essiv av kontrakte verb har endelse -me eller -min. Ellers er det ingen endringer i stammen. Here are
         some examples:</p>
         <ul>
            <li><em class="lg_mat">Doai leahppi 'ivdneme' gova</em>.</li>
            <li>(Dere to holder på å fargelegge bildet).</li>
            <li><em class="lg_mat">Mii leat 'duddjome' gievkkanis</em>.</li>
            <li>(Vi holder på med håndarbeid på kjøkkenet).</li>
            <li><em class="lg_mat">Ásllat lea ain 'gaifáme' dan niidii</em>.</li>
            <li>(Ásllat glaner fortsatt på den jenta).</li>
         </ul>
         <p/>
         <p>Aktio essiv av leat-verbet er 'leame' eller 'leamen'. Denne formen brukes helst etter verbene 'orrut' og
         'fertet'. Andre verb kan også forekomme i aktio essiv i kombinasjon med 'orrut'.</p>
         <ul>
            <li><em class="lg_mat">Máret orui 'leame' suhtus</em>.</li>
            <li>(Det virket som om Máret var sur).</li>
            <li><em class="lg_mat">Don orut 'diehtime' juoidá</em>.</li>
            <li>(Det virker som om du vet noe).</li>
            <li><em class="lg_mat">Son ferte 'leame' gárremin, go nie hoavrrista</em>.</li>
            <li>(Han må være full, når han vrøvler slik).</li>
         </ul>
         <p/>
         <p>Aktio essiv kan også brukes etter bevegelsesverb, f.eks etter 'mannat' og 'viehkat'. Here are some
         examples:</p>
         <ul>
            <li><em class="lg_mat">Mun manan 'jearrame' sus</em>.</li>
            <li>(Jeg går og spør henne).</li>
            <li><em class="lg_mat">Moai vihke 'geahččame' mii dat boŋká</em>.</li>
            <li>(Vi to springer og ser etter hva det er som smeller).</li>
            <li><em class="lg_mat">Issat finai ruovttus 'viežžame' ruđa</em>.</li>
            <li>(Issat var hjemme og hentet penger).</li>
         </ul>
      </section>
      <section>
         <title>The Conditional</title>
         <p>Verbets form som uttrykker betingelse for handlingen/hendelsen eller hypotetiske utsagn. Kondisjonalis
         brukes også for å uttrykke beskjedne ønsker eller for å være høflig.</p>
         <ul>
            <li><em class="lg_mat"> Ii ábut vaikko politiijat 'boađášedje'.</em></li>
            <li>(Det nytter ikke selv om politiet skulle komme.)</li>
            <li><em class="lg_mat">'Mávssášin', jus 'gáibidivččet'. </em></li>
            <li>(Jeg ville betale hvis du krevde det.)</li>
            <li><em class="lg_mat">'Livččen' ovdal boahtán, muhto ii lean dilli. </em></li>
            <li>(Jeg ville ha kommet tidligere, men jeg hadde ikke tid.)</li>
            <li><em class="lg_mat">Mun 'háliidivččen' hupmat duinna. </em></li>
            <li>(Jeg skulle gjerne ha snakket med deg.)</li>
            <li><em class="lg_mat">'Dajašin' ahte don diekko dahket boastut.</em></li>
            <li>(Jeg ville si at der gjorde du en feil.)</li>
         </ul>
         <p/>
         <p>Likestavelsesverb får konsonanten '-š-' og så bøyes de som ulikestavelsesverb i preteritum. Legg merke til
         at stammen har svakt stadium i kondisjonalis:</p>
         <table>
            <tr>
               <td colspan="4"><strong>BISYLLABIC VERBS - conditional</strong></td>
            </tr>
            <tr>
               <td class="small fatbottom">Person</td>
               <td class="fatbottom"><strong>viehkat </strong>'to run'</td>
               <td class="fatbottom"><strong>diehtit </strong>'to know'</td>
               <td class="fatbottom"><strong>goarrut </strong>'to sew'</td>
            </tr>
            <tr>
               <td class="small">mun</td>
               <td><em class="lg_mat">viegašin</em></td>
               <td><em class="lg_mat">dieđášin</em></td>
               <td><em class="lg_mat">gorošin</em></td>
            </tr>
            <tr>
               <td class="small">don</td>
               <td><em class="lg_mat">viegašit</em></td>
               <td><em class="lg_mat">dieđášit</em></td>
               <td><em class="lg_mat">gorošit</em></td>
            </tr>
            <tr>
               <td class="small">son</td>
               <td><em class="lg_mat">viegašii</em></td>
               <td><em class="lg_mat">dieđášii</em></td>
               <td><em class="lg_mat">gorošii</em></td>
            </tr>
            <tr>
               <td class="small fattop">moai</td>
               <td class="fattop"><em class="lg_mat">viegašeimme</em></td>
               <td class="fattop"><em class="lg_mat">dieđášeimme</em></td>
               <td class="fattop"><em class="lg_mat">gorošeimme</em></td>
            </tr>
            <tr>
               <td class="small">doai</td>
               <td><em class="lg_mat">viegašeidde</em></td>
               <td><em class="lg_mat">dieđášeidde</em></td>
               <td><em class="lg_mat">gorošeidde</em></td>
            </tr>
            <tr>
               <td class="small">soai</td>
               <td><em class="lg_mat">viegašeigga</em></td>
               <td><em class="lg_mat">dieđášeigga</em></td>
               <td><em class="lg_mat">gorošeigga</em></td>
            </tr>
            <tr>
               <td class="small fattop">mii</td>
               <td class="fattop"><em class="lg_mat">viegašeimmet</em></td>
               <td class="fattop"><em class="lg_mat">dieđášeimmet</em></td>
               <td class="fattop"><em class="lg_mat">gorošeimmet</em></td>
            </tr>
            <tr>
               <td class="small">dii</td>
               <td><em class="lg_mat">viegašeiddet</em></td>
               <td><em class="lg_mat">dieđášeiddet</em></td>
               <td><em class="lg_mat">gorošeiddet</em></td>
            </tr>
            <tr>
               <td class="small">sii</td>
               <td><em class="lg_mat">viegašedje</em></td>
               <td><em class="lg_mat">dieđášedje</em></td>
               <td><em class="lg_mat">gorošedje</em></td>
            </tr>
         </table>
         <p/>
         <p>Ulikestavelsesverb får '-ivčč-' og bøyes som likestavelsesverb i preteritum:</p>
         <table>
            <tr>
               <td colspan="3"><strong>TRISYLLABIC VERBS - kondisjonalis</strong></td>
            </tr>
            <tr>
               <td class="small fatbottom">Person</td>
               <td class="fatbottom"><strong>muitalit</strong></td>
               <td class="fatbottom"><strong>leat</strong></td>
            </tr>
            <tr>
               <td class="small">mun</td>
               <td><em class="lg_mat">muitalivččen</em></td>
               <td><em class="lg_mat">livččen</em></td>
            </tr>
            <tr>
               <td class="small">don</td>
               <td><em class="lg_mat">muitalivččet</em></td>
               <td><em class="lg_mat">livččet</em></td>
            </tr>
            <tr>
               <td class="small">son</td>
               <td><em class="lg_mat">muitalivččii</em></td>
               <td><em class="lg_mat">livččii</em></td>
            </tr>
            <tr>
               <td class="small fattop">moai</td>
               <td class="fattop"><em class="lg_mat">muitalivččiime</em></td>
               <td class="fattop"><em class="lg_mat">livččiime</em></td>
            </tr>
            <tr>
               <td class="small">doai</td>
               <td><em class="lg_mat">muitalivččiide</em></td>
               <td><em class="lg_mat">livččiide</em></td>
            </tr>
            <tr>
               <td class="small">soai</td>
               <td><em class="lg_mat">muitalivččiiga</em></td>
               <td><em class="lg_mat">livččiiga</em></td>
            </tr>
            <tr>
               <td class="small fattop">mii</td>
               <td class="fattop"><em class="lg_mat">muitalivččiimet</em></td>
               <td class="fattop"><em class="lg_mat">livččiimet</em></td>
            </tr>
            <tr>
               <td class="small">dii</td>
               <td><em class="lg_mat">muitalivččiidet</em></td>
               <td><em class="lg_mat">livččiidet</em></td>
            </tr>
            <tr>
               <td class="small">sii</td>
               <td><em class="lg_mat">muitalivčče</em></td>
               <td><em class="lg_mat">livčče</em></td>
            </tr>
         </table>
         <p/>
         <p>Kontrakte verb får konsonanten '-š-' og så bøyes de som ulikestavelsesverb i preteritum:</p>
         <table>
            <tr>
               <td colspan="4"><strong>CONTRACTION VERBS - kondisjonalis</strong></td>
            </tr>
            <tr>
               <td class="small fatbottom">Person</td>
               <td class="fatbottom"><strong>čohkkát 'to sit'</strong></td>
               <td class="fatbottom"><strong>fárret 'to move'</strong></td>
               <td class="fatbottom"><strong>diŋgot 'to order'</strong></td>
            </tr>
            <tr>
               <td class="small">mun</td>
               <td><em class="lg_mat">čohkkášin</em></td>
               <td><em class="lg_mat">fárrešin</em></td>
               <td><em class="lg_mat">diŋgošin</em></td>
            </tr>
            <tr>
               <td class="small">don</td>
               <td><em class="lg_mat">čohkkášit</em></td>
               <td><em class="lg_mat">fárrešit</em></td>
               <td><em class="lg_mat">diŋgošit</em></td>
            </tr>
            <tr>
               <td class="small">son</td>
               <td><em class="lg_mat">čohkkášii</em></td>
               <td><em class="lg_mat">fárrešii</em></td>
               <td><em class="lg_mat">diŋgošii</em></td>
            </tr>
            <tr>
               <td class="small fattop">moai</td>
               <td class="fattop"><em class="lg_mat">čohkkášeimme</em></td>
               <td class="fattop"><em class="lg_mat">fárrešeimme</em></td>
               <td class="fattop"><em class="lg_mat">diŋgošeimme</em></td>
            </tr>
            <tr>
               <td class="small">doai</td>
               <td><em class="lg_mat">čohkkášeidde</em></td>
               <td><em class="lg_mat">fárrešeidde</em></td>
               <td><em class="lg_mat">diŋgošeidde</em></td>
            </tr>
            <tr>
               <td class="small">soai</td>
               <td><em class="lg_mat">čohkkášeigga</em></td>
               <td><em class="lg_mat">fárrešeigga</em></td>
               <td><em class="lg_mat">diŋgošeigga</em></td>
            </tr>
            <tr>
               <td class="small fattop">mii</td>
               <td class="fattop"><em class="lg_mat">čohkkášeimmet</em></td>
               <td class="fattop"><em class="lg_mat">fárrešeimmet</em></td>
               <td class="fattop"><em class="lg_mat">diŋgošeimmet</em></td>
            </tr>
            <tr>
               <td class="small">dii</td>
               <td><em class="lg_mat">čohkkášeiddet</em></td>
               <td><em class="lg_mat">fárrešeiddet</em></td>
               <td><em class="lg_mat">diŋgošeiddet</em></td>
            </tr>
            <tr>
               <td class="small">sii</td>
               <td><em class="lg_mat">čohkkášedje</em></td>
               <td><em class="lg_mat">fárrešedje</em></td>
               <td><em class="lg_mat">diŋgošedje</em></td>
            </tr>
         </table>
         <p>Nektende kondisjonalis består av to verb: nektelsesverbet og nektelsesform av hovedverbet. Nektelsesform av
         kontrakte og likestavelsesverb har endelsen -še, mens nektelsesform av ulikestavelsesverb har endelsen -ivčče.
         I nektende kondisjonalis er det bare nektelsesverbet som er bøyd i person og tall. Here are some examples:</p>
         <ul>
            <li><em class="lg_mat">Doai 'eahppi dieđáše' maidege, jus 'ii livčče' Facebook</em>.</li>
            <li>(Dere to hadde ikke visst noen ting, hadde det ikke vært for Facebook).</li>
            <li><em class="lg_mat">Mii eat 'boradivčče' stobus, jus gievkkanis livččii sadji</em>.</li>
            <li>(Vi hadde ikke spist i stua, hvis det hadde vært plass på kjøkkenet).</li>
            <li><em class="lg_mat">In moddjáše politihkkáriidda bálkká ovddas ge</em>.</li>
            <li>Jeg hadde ikke smilt til politikerne om jeg så fikk lønn for det.</li>
         </ul>
      </section>
      <section>
         <title>The Potential</title>
         <p>Verbets form som uttrykker mulighet, gjerne når vi ikke er sikre:</p>
         <ul>
            <li><em class="lg_mat">'Boražit' go mánát guoli?</em></li>
            <li>(Spiser så ungene fisk?)</li>
            <li><em class="lg_mat">In dieđe 'bođeža' go juovlastállu.</em></li>
            <li>(I don't know if Santa Clause 'will come'.)</li>
            <li><em class="lg_mat">'Bođeš' go oahpaheaddji odne?</em></li>
            <li>(Well, is the teacher going to come today?)</li>
            <li><em class="lg_mat">Don oaččut dan čuohte ruvdnui, go juo 'válddežat'.</em></li>
            <li>(You [sg.] will get up to 100 Krones if you 'will take' it.)</li>
         </ul>
         <p/>
         <p>Bisyllabic verbs take "-ž-" and are inflected like trisyllabic verbs in the present. Note that the stem is
         in weak grade in the potential:</p>
         <table>
            <tr>
               <td colspan="4"><strong>BISYLLABIC VERBS - the potential</strong></td>
            </tr>
            <tr>
               <td class="small fatbottom">Person</td>
               <td class="fatbottom"><strong>viehkat </strong>'to run'</td>
               <td class="fatbottom"><strong>diehtit </strong>'to know'</td>
               <td class="fatbottom"><strong>goarrut </strong>'to sew'</td>
            </tr>
            <tr>
               <td class="small">mun</td>
               <td><em class="lg_mat">viegažan</em></td>
               <td><em class="lg_mat">diđežan</em></td>
               <td><em class="lg_mat">gorožan</em></td>
            </tr>
            <tr>
               <td class="small">don</td>
               <td><em class="lg_mat">viegažat</em></td>
               <td><em class="lg_mat">diđežat</em></td>
               <td><em class="lg_mat">gorožat</em></td>
            </tr>
            <tr>
               <td class="small">son</td>
               <td><em class="lg_mat">viegaža, viegaš</em></td>
               <td><em class="lg_mat">diđeža, diđeš</em></td>
               <td><em class="lg_mat">goroža, goroš</em></td>
            </tr>
            <tr>
               <td class="small fattop">moai</td>
               <td class="fattop"><em class="lg_mat">viegažetne</em></td>
               <td class="fattop"><em class="lg_mat">diđežetne</em></td>
               <td class="fattop"><em class="lg_mat">gorožetne</em></td>
            </tr>
            <tr>
               <td class="small">doai</td>
               <td><em class="lg_mat">viegažeahppi</em></td>
               <td><em class="lg_mat">diđežeahppi</em></td>
               <td><em class="lg_mat">gorožeahppi</em></td>
            </tr>
            <tr>
               <td class="small">soai</td>
               <td><em class="lg_mat">viegažeaba</em></td>
               <td><em class="lg_mat">diđežeaba</em></td>
               <td><em class="lg_mat">gorožeaba</em></td>
            </tr>
            <tr>
               <td class="small fattop">mii</td>
               <td class="fattop"><em class="lg_mat">viegažit, viegažat</em></td>
               <td class="fattop"><em class="lg_mat">diđežit, diđežat</em></td>
               <td class="fattop"><em class="lg_mat">gorožit, gorožat</em></td>
            </tr>
            <tr>
               <td class="small">dii</td>
               <td><em class="lg_mat">viegažehpet</em></td>
               <td><em class="lg_mat">diđežehpet</em></td>
               <td><em class="lg_mat">gorožehpet</em></td>
            </tr>
            <tr>
               <td class="small">sii</td>
               <td><em class="lg_mat">viegažit</em></td>
               <td><em class="lg_mat">diđežit</em></td>
               <td><em class="lg_mat">gorožit</em></td>
            </tr>
         </table>
         <p/>
         <p>Trisyllabic verbs take "-eažž-" and are inflected like bisyllabic verbs in the present:</p>
         <table>
            <tr>
               <td colspan="3"><strong>TRISYLLABIC VERBS - the potential</strong> Shaded: ending in weak grade</td>
            </tr>
            <tr>
               <td class="small fatbottom">Person</td>
               <td class="fatbottom"><strong>muitalit </strong>'to tell'</td>
               <td class="fatbottom"><strong>leat </strong>'to be'</td>
            </tr>
            <tr>
               <td class="small">mun</td>
               <td class="lightshadow"><em class="lg_mat">muitaleaččan</em></td>
               <td class="lightshadow"><em class="lg_mat">leaččan</em></td>
            </tr>
            <tr>
               <td class="small">don</td>
               <td class="lightshadow"><em class="lg_mat">muitaleaččat</em></td>
               <td class="lightshadow"><em class="lg_mat">leaččat</em></td>
            </tr>
            <tr>
               <td class="small">son</td>
               <td><em class="lg_mat">muitaleažžá, muitaleaš, muitaleš</em></td>
               <td><em class="lg_mat">leažžá, leaš, leš</em></td>
            </tr>
            <tr>
               <td class="small fattop">moai</td>
               <td class="fattop"><em class="lg_mat">muitaležže</em></td>
               <td class="fattop"><em class="lg_mat">ležže</em></td>
            </tr>
            <tr>
               <td class="small">doai</td>
               <td><em class="lg_mat">muitaleažžabeahtti</em></td>
               <td><em class="lg_mat">leažžabeahtti</em></td>
            </tr>
            <tr>
               <td class="small">soai</td>
               <td><em class="lg_mat">muitaleažžaba</em></td>
               <td><em class="lg_mat">leažžaba</em></td>
            </tr>
            <tr>
               <td class="small fattop">mii</td>
               <td class="fattop"><em class="lg_mat">muitaleažžat</em></td>
               <td class="fattop"><em class="lg_mat">leažžat</em></td>
            </tr>
            <tr>
               <td class="small">dii</td>
               <td><em class="lg_mat">muitaleažžabehtet</em></td>
               <td><em class="lg_mat">leažžabehtet</em></td>
            </tr>
            <tr>
               <td class="small">sii</td>
               <td><em class="lg_mat">muitaležžet</em></td>
               <td><em class="lg_mat">ležžet</em></td>
            </tr>
         </table>
         <p/>
         <p>Contraction verbs take the consonant "-ž-" and then they are inflected like trisyllabic verbs in the
         present:</p>
         <table>
            <tr>
               <td colspan="4"><strong>CONTRACTION VERBS - the potential</strong></td>
            </tr>
            <tr>
               <td class="small fatbottom">Person</td>
               <td class="fatbottom"><strong>čohkkát 'to sit'</strong></td>
               <td class="fatbottom"><strong>fárret 'to move'</strong></td>
               <td class="fatbottom"><strong>diŋgot 'to order'</strong></td>
            </tr>
            <tr>
               <td class="small">mun</td>
               <td><em class="lg_mat">čohkkážan</em></td>
               <td><em class="lg_mat">fárrežan</em></td>
               <td><em class="lg_mat">diŋgožan</em></td>
            </tr>
            <tr>
               <td class="small">don</td>
               <td><em class="lg_mat">čohkkážat</em></td>
               <td><em class="lg_mat">fárrežat</em></td>
               <td><em class="lg_mat">diŋgožat</em></td>
            </tr>
            <tr>
               <td class="small">son</td>
               <td><em class="lg_mat">čohkkáža, čohkkáš</em></td>
               <td><em class="lg_mat">fárreža, fárreš</em></td>
               <td><em class="lg_mat">diŋgoža, diŋgoš</em></td>
            </tr>
            <tr>
               <td class="small fattop">moai</td>
               <td class="fattop"><em class="lg_mat">čohkkážetne</em></td>
               <td class="fattop"><em class="lg_mat">fárrežetne</em></td>
               <td class="fattop"><em class="lg_mat">diŋgožetne</em></td>
            </tr>
            <tr>
               <td class="small">doai</td>
               <td><em class="lg_mat">čohkkážeahppi</em></td>
               <td><em class="lg_mat">fárrežeahppi</em></td>
               <td><em class="lg_mat">diŋgožeahppi</em></td>
            </tr>
            <tr>
               <td class="small">soai</td>
               <td><em class="lg_mat">čohkkážeaba</em></td>
               <td><em class="lg_mat">fárrežeaba</em></td>
               <td><em class="lg_mat">diŋgožeaba</em></td>
            </tr>
            <tr>
               <td class="small fattop">mii</td>
               <td class="fattop"><em class="lg_mat">čohkkážit, čohkkážat</em></td>
               <td class="fattop"><em class="lg_mat">fárrežit, fárrežat</em></td>
               <td class="fattop"><em class="lg_mat">diŋgožit, diŋgožat</em></td>
            </tr>
            <tr>
               <td class="small">dii</td>
               <td><em class="lg_mat">čohkkážehpet</em></td>
               <td><em class="lg_mat">fárrežehpet</em></td>
               <td><em class="lg_mat">diŋgožehpet</em></td>
            </tr>
            <tr>
               <td class="small">sii</td>
               <td><em class="lg_mat">čohkkážit</em></td>
               <td><em class="lg_mat">fárrežit</em></td>
               <td><em class="lg_mat">diŋgožit</em></td>
            </tr>
         </table>
         <p>Negation of the potential consists of two verbs: the verb of negation and the connegative form of the main
         verb. The connegative form of contraction verbs and bisyllabic verbs end in "-š", whereas trisyllabic verbs end
         in either "-eačča" or "-eš". In the negative potential only the verb of negation is inflected for person and
         number. Here are some examples:</p>
         <ul>
            <li><em class="lg_mat">'Ean leačča' Romssas leamaš guhkes áigái</em>.</li>
            <li>(Why we [du.] have not been in Tromso for a long time<!--I don't feel comfortable with the potential yet. Is this the right sense?-->).</li>
            <li><em class="lg_mat">'Ii bođeš' Máhtte jur ovddemus veahkkin</em>.</li>
            <li>(Máhtte will not be the first one to come and help).</li>
         </ul>
      </section>
      <section>
         <title>The Imperative</title>
         <p>The command form, e.g.<em class="lg_mat"> 'Boađe' donge!</em></p>
         <p>The imperative can have various meaning:</p>
         <ul>
            <li>in the 1st person it is used for solicitations and suggestions: <em class="lg_mat">De vuolgut dál!</em>
            (Let's go now!).</li>
            <li>in the 2nd person it is used for making solicitations, commands and prohibiting: <em
            class="lg_mat">Boađe donge!</em> (Come along, you too!).</li>
            <li>in the 3rd person it is used for making solicitations, wishes concessions: <em class="lg_mat">'Bohtoset'
            vaikko odne!</em> ('Let them come', today if they want to!).</li>
         </ul>
         <p/>
         <table>
            <tr>
               <td colspan="4"><strong>BISYLLABIC VERBS - imperative</strong> - Shaded: weak grade</td>
            </tr>
            <tr>
               <td class="small fatbottom">Person</td>
               <td class="fatbottom"><strong>viehkat </strong>'to run'</td>
               <td class="fatbottom"><strong>diehtit </strong>'to know'</td>
               <td class="fatbottom"><strong>goarrut </strong>'to sew'</td>
            </tr>
            <tr>
               <td class="small">mun</td>
               <td><em class="lg_mat">vihkon</em></td>
               <td><em class="lg_mat">bohton</em></td>
               <td><em class="lg_mat">gorron</em></td>
            </tr>
            <tr>
               <td class="small">don</td>
               <td class="lightshadow"><em class="lg_mat">viega</em></td>
               <td class="lightshadow"><em class="lg_mat">boađe</em></td>
               <td class="lightshadow"><em class="lg_mat">goaro</em></td>
            </tr>
            <tr>
               <td class="small">son</td>
               <td><em class="lg_mat">vihkos</em></td>
               <td><em class="lg_mat">bohtos</em></td>
               <td><em class="lg_mat">gorros</em></td>
            </tr>
            <tr>
               <td class="small fattop">moai</td>
               <td class="fattop"><em class="lg_mat">viehkku</em></td>
               <td class="fattop"><em class="lg_mat">boahttu</em></td>
               <td class="fattop"><em class="lg_mat">goarru</em></td>
            </tr>
            <tr>
               <td class="small">doai</td>
               <td><em class="lg_mat">viehkki</em></td>
               <td><em class="lg_mat">boahtti</em></td>
               <td><em class="lg_mat">goarru</em></td>
            </tr>
            <tr>
               <td class="small">soai</td>
               <td><em class="lg_mat">vihkoska</em></td>
               <td><em class="lg_mat">bohtoska</em></td>
               <td><em class="lg_mat">gorroska</em></td>
            </tr>
            <tr>
               <td class="small fattop">mii</td>
               <td class="fattop"><em class="lg_mat">vihkot</em></td>
               <td class="fattop"><em class="lg_mat">bohtot</em></td>
               <td class="fattop"><em class="lg_mat">gorrot</em></td>
            </tr>
            <tr>
               <td class="small">dii</td>
               <td><em class="lg_mat">vihket</em></td>
               <td><em class="lg_mat">bohtet</em></td>
               <td><em class="lg_mat">gorrot</em></td>
            </tr>
            <tr>
               <td class="small">sii</td>
               <td><em class="lg_mat">vihkoset</em></td>
               <td><em class="lg_mat">bohtoset</em></td>
               <td><em class="lg_mat">gorroset</em></td>
            </tr>
         </table>
         <p/>
         <p>Note that there is extra strong grade in the 1st and 2nd persons dual forms. This means that the verb
         alternates in three grades: a single consonant in the weak grade; a double consonant or consonant cluster in
         the strong grade, and a double consonant or consonant cluster in the extra strong grade. This is best
         illustrated with the combinations in "h": <em class="lg_mat">Viega ruoktot! Vihket ruoktot. Viehkku ruoktot<!--Shall I translate these too?--></em>.</p>
         <p>There is also diphthong simplification in the 1st and 3rd persons singular, 3rd person dual, and all persons
         plural. Here are some examples: <em class="lg_mat">Vihkos ruoktot! Vihket ruoktot. Vihkot ruoktot</em>.</p>
         <p/>
         <table>
            <tr>
               <td colspan="3"><strong>TRISYLLABIC VERBS - imperative</strong></td>
            </tr>
            <tr>
               <td class="small fatbottom">Person</td>
               <td class="fatbottom"><strong>muitalit </strong>'to tell'</td>
               <td class="fatbottom"><strong>leat </strong>'to be'</td>
            </tr>
            <tr>
               <td class="small">mun</td>
               <td><em class="lg_mat">muitalehkon</em></td>
               <td><em class="lg_mat">lehkon</em></td>
            </tr>
            <tr>
               <td class="small">don</td>
               <td><em class="lg_mat">muital</em></td>
               <td><em class="lg_mat">leage</em></td>
            </tr>
            <tr>
               <td class="small">son</td>
               <td><em class="lg_mat">muitalehkos</em></td>
               <td><em class="lg_mat">lehkos</em></td>
            </tr>
            <tr>
               <td class="small fattop">moai</td>
               <td class="fattop"><em class="lg_mat">muitaleadnu</em></td>
               <td class="fattop"><em class="lg_mat">leadnu, leahkku</em></td>
            </tr>
            <tr>
               <td class="small">doai</td>
               <td><em class="lg_mat">muitaleahkki</em></td>
               <td><em class="lg_mat">leahkki</em></td>
            </tr>
            <tr>
               <td class="small">soai</td>
               <td><em class="lg_mat">muitalehkoska</em></td>
               <td><em class="lg_mat">lehkoska</em></td>
            </tr>
            <tr>
               <td class="small fattop">mii</td>
               <td class="fattop"><em class="lg_mat">muitalehkot, muitaleatnot</em></td>
               <td class="fattop"><em class="lg_mat">lehkot, leatnot</em></td>
            </tr>
            <tr>
               <td class="small">dii</td>
               <td><em class="lg_mat">muitalehket</em></td>
               <td><em class="lg_mat">lehket</em></td>
            </tr>
            <tr>
               <td class="small">sii</td>
               <td><em class="lg_mat">muitalehkoset</em></td>
               <td><em class="lg_mat">lehkoset</em></td>
            </tr>
         </table>
         <p/>
         <table>
            <tr>
               <td colspan="4"><strong>CONTRACTION VERBS - imperative</strong></td>
            </tr>
            <tr>
               <td class="small fatbottom">Person</td>
               <td class="fatbottom"><strong>čohkkát </strong>'to sit'</td>
               <td class="fatbottom"><strong>fárret </strong>'to move'</td>
               <td class="fatbottom"><strong>diŋgot </strong>'to order'</td>
            </tr>
            <tr>
               <td class="small">mun</td>
               <td><em class="lg_mat">čohkkájehkon</em></td>
               <td><em class="lg_mat">fárrejehkon</em></td>
               <td><em class="lg_mat">diŋgojehkon</em></td>
            </tr>
            <tr>
               <td class="small">don</td>
               <td><em class="lg_mat">čohkká</em></td>
               <td><em class="lg_mat">fárre</em></td>
               <td><em class="lg_mat">diŋgo</em></td>
            </tr>
            <tr>
               <td class="small">son</td>
               <td><em class="lg_mat">čohkkájehkos</em></td>
               <td><em class="lg_mat">fárrejehkos</em></td>
               <td><em class="lg_mat">diŋgojehkos</em></td>
            </tr>
            <tr>
               <td class="small fattop">moai</td>
               <td class="fattop"><em class="lg_mat">čohkkájeadnu, čohkkájeahkku</em></td>
               <td class="fattop"><em class="lg_mat">fárrejeadnu, fárrejeahkku</em></td>
               <td class="fattop"><em class="lg_mat">diŋgojeadnu, diŋgojeahkku</em></td>
            </tr>
            <tr>
               <td class="small">doai</td>
               <td><em class="lg_mat">čohkkájeahkki</em></td>
               <td><em class="lg_mat">fárrejeahkki</em></td>
               <td><em class="lg_mat">diŋgojeahkki</em></td>
            </tr>
            <tr>
               <td class="small">soai</td>
               <td><em class="lg_mat">čohkkájehkoska</em></td>
               <td><em class="lg_mat">fárrejehkoska</em></td>
               <td><em class="lg_mat">diŋgojehkoska</em></td>
            </tr>
            <tr>
               <td class="small fattop">mii</td>
               <td class="fattop"><em class="lg_mat">čohkkájetnot, čohkkájehkot, čohkkájeahkkot, čohkkájeadnot</em></td>
               <td class="fattop"><em class="lg_mat">fárrejetnot, fárrejehkot, fárrejeahkkot, fárrejeadnot</em></td>
               <td class="fattop"><em class="lg_mat">diŋgojetnot, diŋgojehkot, diŋgojeahkkot, diŋgojeadnot</em></td>
            </tr>
            <tr>
               <td class="small">dii</td>
               <td><em class="lg_mat">čohkkájehket</em></td>
               <td><em class="lg_mat">fárrejehket</em></td>
               <td><em class="lg_mat">diŋgojehket</em></td>
            </tr>
            <tr>
               <td class="small">sii</td>
               <td><em class="lg_mat">čohkkájehkoset</em></td>
               <td><em class="lg_mat">fárrejehkoset</em></td>
               <td><em class="lg_mat">diŋgojehkoset</em></td>
            </tr>
         </table>
      </section>
   </body>
</document>
